【裁判字號】    91,訴,917
【裁判日期】    920506
【裁判案由】    招標
【裁判全文】
臺中高等行政法院判決                            九十一年度訴字第九一七號
                              .
  原      告  祥益營造有限公司
  代  表  人  甲○○
  被      告  經濟部水利署第四河川局
  代  表  人  乙○○
  訴訟代理人  簡承佑律師
              李佳蓉律師
右當事人間因招標事件，原告不服行政院公共工程委員會中華民國九十一年十月二十
九日訴九一二七七號採購申訴審議判斷，提起行政訴訟，本院判決如左︰
    主  文
原告之訴駁回。
訴訟費用由原告負擔。
    事  實
一、事實概要：
    原告參加被告辦理之「加走寮溪瑞興堤防復建工程（第一期）」採購案，因最低
    標廠商低於底價百分之八十復未提出說明，已放棄投標，原告係次低標廠商認被
    告應依政府採購法第五十八條規定決標予次低標廠商，然被告卻依政府採購法第
    四十八條不予決標，並重新辦理招標，顯已違反法令等由，提起申訴，遭審議判
    斷駁回，遂提起行政訴訟。
二、兩造聲明：
    (一)原告聲明求為判決：
      1.審議判斷及原處分均撤銷。
      2.被告對於原告民國九十一年四月十九日參與「加走寮溪瑞興堤防復建工程（
        第一期）」採購案之招標，應回復原招標程序。
      3.被告應賠償原告相當押標金之損害新台幣（下同）一百萬元。
      4.訴訟費用由被告負擔。
    (二)被告聲明求為判決：
      1.駁回原告之訴。
      2.訴訟費用由原告負擔。
三、兩造陳述：
    (一)原告主張：
      1.關於政府採購法第四十八條規定之部分：
        (1)自本條第一項本文之「除有下列情形之一不予開標外」之文義觀之，開標
          與決標間既未有任何間隔之符號，實足以認定本項之八款例外規定係針對
          開標行為所設之除外，故應限於開標前之階段始有適用。至於開標後至決
          標前之階段，應另以符合同法第五十條第一項之六款例外規定，始不予決
          標，俾維護參與招標廠商之權益，並強化公共工程招標程序之公信。至若
          開標後至決標前，招標機關突又有變更工法之決定，既為工程安全及百姓
          生命財產之保護所必要，理當重新設計並評估工程價格，惟原已進行中之
          招標程序謹在確定得標對象，與變更工法之必要尚不衝突，況且原參與投
          標之數廠商均非不具有興建工法變更後之傳統堤防之技術，何以本案之被
          告如此捨行政效能於不顧，而在原已開標之招標程序進行中，遲至民國（
          下同）九十一年五月十三日始突然以被告因於同年四月二十六日收到上級
          機關經濟部水利署函文指示變更工法為由，通知次低標之原告原案已停標
          並請領回押標金，甚且旋即於同年五月十六日重新辦理招標，其間未善盡
          對原告之通知義務，不僅使原告實體上之期待利益遭受剝奪，並侵害原告
          之程序權，甚且容易使人產生欲內定特定廠商之聯想。又假設工法變更之
          決定係發生在決標後，甚至在開工後，則難道亦須重新辦理招標？此假設
          雖與本案情形有程度上之差別，但維持行政效能及堅守招標程序公信力之
          原則並無不同。
        (2)工程安全及百姓生命財產之保障，當為任何公共工程之首要優先考量，惟
          縱因此有變更工法之必要，亦不能藉此免除招標機關對次低標廠商之通知
          義務，今本案被告豈得僅以「因實際狀況之所需」來合理化其違反通知義
          務之程序瑕庛？
      2.關於政府採購法第五十八條之部分：依本條後段所規定之裁量範圍觀之，招
        標機關如認為最低標廠商之標價有符合本文規定之情形時，雖得依具體個案
        限期通知該廠商提出說明或擔保，並藉此決定是否決標予該廠商，若其決定
        不決標予該廠商時，則依本條文義，即應以次低標之原告廠商為決標廠商。
        縱認為本案原告之標價亦有偏低之虞，而有不宜逕予決標之考量時，亦當依
        本條後段規定另行限期通知原告廠商，予其提出說明或擔保之機會，是以本
        案之申訴審議機關似認為招標機關之裁量權擴及限期通知義務，而得自由決
        定通知與否，顯然已曲解本條文義，更無端剝奪原告提出說明或擔保之機會
        。
      3.關於損害賠償部分：根據被告所訂之投標須知，如果原告違背投標須知，則
        所交之押標金將被沒收，則被告既已違投標須知，亦應對等的賠償原告相當
        押標金之損失一百萬元。
    (二)被告答辯：
      1.原告陳稱九十一年四月十九日參加被告辦理之「加走寮溪瑞興堤防復建工程
        （第一期）」採購案，因最低標廠商之總標價低於底價百分之八十，復亦未
        於被告通知期限內提出合理之說明或擔保，被告依政府採購法第五十八條之
        規定既未決標予該最低標廠商，即應依該條後段規定，以次低標之原告為最
        低標廠商，然被告竟反另「以標案內容變更」為由，逕依同法第四十八條第
        一項第一款之規定不予決標，並另行重新辦理招標，而未通知次低標之原告
        廠商，肇致原告之實體期待利益及程序權受侵害，顯已違反行政程序法第八
        條前段之誠信原則及後段之信賴保護原則，並不符合正當法律程序云云。
      2.惟按，當事人互相表示意思一致，契約方始成立，民法第一百五十三條定有
        明文。又按「標賣之表示，究為要約之引誘抑為要約，法律既無明文規定，
        自應解釋標賣人之意思定之。依普通情形而論，標賣人無以之為要約之意思
        ，應解為要約之引誘，但標賣之表示，如明示與出價最高之投標人訂約者，
        除別存保留外，則應視為要約，出價最高之投標即為承諾，買賣契約因之成
        立，標賣人自負有出賣人之義務」，最高法院三十三年永上字第五三一號、
        同院三十二年永上字第三七八號判例可資參照。本件採購案於九十一年四月
        十九日開標，計有八家廠商參加投標，因最低標廠商標價偏低，被告依採購
        法第五十八條規定於九十一年四月二十三日以水四工字第○九一○一○○四
        三八○號函通知該廠商，請其提出說明或擔保並保留決標在案，嗣因最低標
        廠商並未提出說明或擔保，故該系爭採購案雖有開標之事實，但並未決標，
        是依上揭判例意旨，被告與投標之廠商尚未成立契約，合先敘明。
      3.又依政府採購法五十八條規定「機關辦理採購採最低標決標時，如認為最低
        標廠商之總標價或部分標價偏低，顯不合理，有降低品質、不能誠信履約之
        虞或其他特殊情形，得限期通知該廠商提出說明或擔保。廠商未於機關通知
        期限內提出合理之說明或擔保，得不決標予該廠商，並以次低標廠商為最低
        標廠商。」就該條文內容觀之，亦不過以次低標廠商為最低標廠商，而被告
        對之仍有決定是否予以決標之裁量權。且於被告未為決標（即未為承諾）前
        ，契約尚未成立。準此，被告於審核原告之標價為底價百分之四十四左右，
        認有偏低之情形，而依規定既有評估、裁量之權，則於不違法令規定下，且
        基於安全考量、工程需求及公眾利益衡酌，自可不決標、並重新招標。
      4.再查，政府採購法第四十八條第一項第一款規定：「機關依規定辦理招標，
        有變更或補充招標文件內容者，應不予開標決標」，此為強制之規定，被告
        辨理招標，如有變更或補充招標文件內容者，自應遵守，此乃因政府採購法
        係建立在公開化、透明化、合理化、國際化及公平化上。換言之，政府機構
        於採購上已摒除過去最低標為得標原則，改採最有利標原則，即就廠商投標
        標的之技術、品質、功能、商業條款或價格項目，作綜合評選，以擇定最佳
        決標對象。故縱原告由次低標廠商晉升為最低標廠商，然亦未必屬最有利標
        ，況招標機關係於九十一年四月二十六日收到上級機關經濟部水利署函文指
        示「有關加走寮溪部份，其中第一期先施設傳統堤防，以獲得適當保護」，
        則被告以工程安全性及保障百姓生命財產為優先考量，決定將原招標所採高
        規格堤防變更為傳統堤防，此涉及變更設計，須重為設計，且招標之數量與
        底價金額等，均與原招標內容有別，有變更招標文件，重新辦理招標公告之
        必要，被告乃依政府採購法第四十八條第一項所定「變更或招標文件內容者
        」而不予決標，即與法令無違。
      5.又本件招標之程序既為開標、決標，自係以決標後始確定何廠商為得標廠商
        ，則於被告決標前，原告有何信賴保護可言？被告又有何違反誠信？另原告
        主張原參與投標之數廠商非不具有興建工法變更之傳統堤防之技術云云，惟
        查，政府採購法改採最有利標已如前所述，則縱原告兼有相關傳統堤防之技
        術，然基於術業有專攻之理念，自應重新招標，令技術優良之廠商得以參與
        ，並使政府機關在既定之預算規模下，獲得最好之工程品質保障。況被告於
        九十一年五月十三日及同月三十日亦函文予原告告知重新招標事宜，並請其
        前來投標，此有原告函件二紙附卷足稽，則原告指稱被告未盡對原告之通知
        義務即為不實，至為顯然。
    理  由
一、本件原告於言詞辯論時始追加請求被告應賠償原告相當押標金之損失一百萬元，
    被告雖表示不同意原告為訴之追加，惟本院認原告所為訴之追加無礙訴訟之終結
    ，其併提起給付訴訟尚屬適當，應予准許，合先敘明。
二、按「機關辦理採購採最低標決標時，如認為最低標廠商之總標價或部分標價偏低
    ，顯不合理，有降低品質、不能誠信履約之虞或其他特殊情形，得限期通知該廠
    商提出說明或擔保。廠商未於機關通知期限內提出合理之說明或擔保，得不決標
    予該廠商，並以次低標廠商為最低標廠商。」政府採購法第五十八條定有明文。
    本件原告參加被告辦理之「加走寮溪瑞興堤防復建工程（第一期）」採購案，因
    最低標廠商低於底價百分之八十復未提出說明，已放棄投標，原告係次低標廠商
    ，認被告應依政府採購法第五十八條規定決標予次低標廠商，然被告卻依政府採
    購法第四十八條不予決標，並重新辦理招標，顯已違反法令等由，提起申訴，遭
    審議判斷駁回，遂提起本件訴訟，為如事實欄所載之主張。經查就前述條文內容
    觀之，最低標廠商未於招標機關通知期限內提出合理之說明或擔保，得不決標予
    該廠商後，僅係以次低標廠商遞補為最低標廠商，如該次低標廠商之標價顯不合
    理，有降低品質，不能誠信履約之虞或其他特殊情形時，招標機關對之仍得限期
    通知該廠商提出說明或擔保，並決定是否決標之裁量權，原告主張被告若決定不
    決標予最低標廠商，即應以次低標之原告廠商為決標廠商顯無足採。另政府採購
    法第四十八條第一項第一款規定：「機關依規定辦理招標，有變更或補充招標文
    件內容者，應不予開標、決標」，此為強制之規定，機關辦理招標，如有變更或
    補充招標文件內容者，自應遵辦。本件被告於九十一年四月二十三日函通知最低
    標廠商，請其提出說明或擔保並保留決標，復於九十一年四月二十六日收到上級
    機關經濟部水利署「有關加走寮溪部份，其中第一期先施設傳統堤防，以獲得適
    當保護。」之指示函文，此有經濟部水利署九十一年四月一日經水河字第○九一
    一六○○四○九｜○號函在卷可憑。被告乃以工程安全性及保障人民生命財產為
    優先考量，依上級機關指示將原招標所採高規格堤防變更為傳統堤防，此涉及變
    更設計，及招標之數量與底價金額等，均與原招標內容有別，須重新辦理招標公
    告，則被告既因擬變更招標文件內容，而決定原採高規格堤防設計之招標不予決
    標，自無再通知次低標之原告提出說明或擔保之必要，故被告依其裁量而未通知
    原告提出說明或擔保，逕行決定原採高規格堤防設計之招標不予決標自無不合。
    審議判斷予以維持亦無違誤。原告聲明求為撤銷及被告應回復「加走寮溪瑞興堤
    防復建工程（第一期）」採購案之招標程序，並請求被告賠償相當投標押標金之
    損害一百萬元均屬無理由，應予駁回。
據上論結，本件原告之訴為無理由，爰依行政訴訟法第一百九十五條第一項後段、第
九十八條第三項前段，判決如主文。
中    華    民    國    九十二      年      五        月      六        日
                 臺 中 高 等 行 政 法 院   第 二 庭
                                審 判 長 法      官  胡  國  棟
                                         法      官  林  秋  華
                                         法      官  王  德  麟
右正本證明與原本無異。
如不服本判決，應於判決送達後二十日內向本院提出上訴書狀，其未表明上訴理由者
，應於提起上訴後二十日內向本院提出上訴理由書（須依對造人數附具繕本）；如於
本判決宣示或公告後送達前提起上訴者，應於判決送達後二十日內補提上訴理由書（
須附繕本）。未表明上訴理由者，逕以裁定駁回。
提起上訴應預繳送達用雙掛號郵票拾份（每份三十四元)。
中    華    民    國    九十二      年      五        月      六        日
                                         法院書記官  邱  吉  雄


司法院資訊處製作；財團法人民間司法改革基金會備份。
